【裁判字號】    98,簡上,134
【裁判日期】    990810
【裁判案由】    確認本票債權不存在
【裁判全文】
臺灣桃園地方法院民事判決             98年度簡上字第134號
上  訴  人  財團法人桃園縣私立瑞園啟智教養院
法定代理人  潘東陽
訴訟代理人  謝錫福律師
被  上訴人  甲○○
訴訟代理人  張育祺律師
上列當事人間因請求確認本票債權不存在事件，上訴人對於中華
民國98年8 月27日本院桃園簡易庭98年度桃簡字第584 號第一審
判決提起上訴，本院於99年7 月20日言詞辯論終結，判決如下：
    主  文
原判決廢棄。
確認被上訴人持有如附表所示之本票對上訴人之本票債權不存在
。
第一、二審訴訟費用由被上訴人負擔。
    事實及理由
壹、程序部分：
一、上訴人之法定代理人於民國98年9 月8 日由謝乾芳變更為郭
    金萬，嗣於99年4 月9 日變更為潘東陽，有法人登記證書在
    卷可稽（見本院卷第93頁），郭金萬與潘東陽先後具狀聲明
    承受訴訟，依民事訴訟法第175 條第1 項規定，於法並無不
    合，應予准許。
二、按確認法律關係之訴，非原告有即受確認判決之法律上利益
    者，不得提起之，民事訴訟法第247 條第1 項定有明文。又
    所謂即受確認判決之法律上利益，係指法律關係之存否不明
    確，原告主觀上認其在法律上之地位有不安之狀態存在，且
    此種不安之狀態，能以確認判決將之除去者而言，若縱經法
    院判決確認，亦不能除去其不安之狀態者，即難認有受確認
    判決之法律上利益，最高法院52年台上字第1240號著有判例
    足參。本件被上訴人就其執有如附表所示之本票（下稱系爭
    本票），聲請本院以98年度司票字第2232號本票裁定准許強
    制執行，上訴人既否認系爭本票債權之存在，兩造顯就系爭
    本票債權存在與否已發生爭執，如不訴請確認，上訴人在私
    法上之地位將有受侵害之危險，此項危險有以確認判決除去
    之必要。揆諸前開說明，上訴人提起本件確認系爭本票債權
    不存在之訴自有即受確認判決之法律上利益，合先敘明。
貳、實體部分：
一、上訴人起訴主張：被上訴人前持發票人為上訴人之系爭本票
    2 紙，向鈞院聲請准許強制執行，經鈞院以98年度司票字第
    2232號民事裁定准許在案。惟上訴人從未使用過本票，亦未
    曾簽發系爭本票予被上訴人，系爭本票上所蓋之上訴人法人
    章與上訴人於鈞院登記處留存之印鑑章不符，顯非真正，該
    法人章係由訴外人即上訴人之前法定代理人葉豐瑞私自刻印
    簽發，是系爭本票實屬葉豐瑞所偽造，上訴人自不負發票人
    責任。再上訴人並未授權葉豐瑞以其名義向被上訴人借款，
    又依葉豐瑞原係以個人名義簽發之支票向被上訴人借款，當
    時未提供上訴人名下之土地、建物所有權狀供作擔保，且被
    上訴人所交付之款項均匯入葉豐瑞個人帳戶等情觀之，消費
    借貸應係存在於葉豐瑞與被上訴人間，與上訴人無涉，顯見
    向被上訴人借款者應為葉豐瑞，而非上訴人，上訴人與被上
    訴人間並無原因關係存在。為此，提起本件確認本票債權不
    存在之訴等語。並聲明：確認如附表所示之本票債權不存在
    。原審駁回上訴人之訴，上訴人不服，提起上訴，並聲明：
    (一)原判決廢棄。(二)確認被上訴人所持有如附表所示之系爭本
    票對上訴人之本票債權不存在。
二、被上訴人則以：葉豐瑞於97年6 月前為上訴人之法定代理人
    ，葉豐瑞於擔任上訴人董事長期間，本有對外就上訴人之一
    切事務代表上訴人之權限，而代表上訴人開立票據，非法所
    不許，自當然包含其中。上訴人並未舉證其內部就其董事長
    開立票據代表權設有限制，況上訴人內部縱有以章程或其他
    決議對董事長開立票據之代表權加以限制，依民法第27條第
    2 項前段、第3 項之規定，被上訴人就此限制並不知情，自
    不得以該限制對抗被上訴人，因此葉豐瑞於96年9 月代表上
    訴人開立系爭本票，應合法有效。再者，如葉豐瑞僅為個人
    名義簽發系爭本票，焉須於票據上併記載上訴人名稱？足認
    葉豐瑞係為上訴人發票。縱認借貸關係存在於被上訴人與葉
    豐瑞之間，葉豐瑞於96年9 月14日持上訴人名下之土地及建
    物所有權狀交付被上訴人，並合法代表上訴人開立系爭本票
    交予被上訴人持有，應認葉豐瑞亦有代表上訴人以提供本票
    、不動產所有權擔保葉豐瑞本人對於被上訴人之消費借貸債
    務之真意等語資為抗辯。並聲明：上訴駁回。
三、兩造不爭執事項：
    葉豐瑞原為上訴人之法定代理人，系爭本票係葉豐瑞於擔任
    上訴人之法定代理人期間所簽發，並交與被上訴人，兩造為
    系爭本票之直接前後手。被上訴人曾分別於96年1 月17日及
    同年月23日以訴外人即被上訴人之子李威信及其個人帳戶匯
    款新台幣（下同）187 萬2,000 元及159 萬1,200 元予葉豐
    瑞，葉豐瑞則交付(一)發票人為葉豐瑞，發票日為96年9 月17
    日，金額200 萬元，付款人為渣打國際銀行股份有限公司及
    (二)發票人為葉豐瑞，發票日為96年9 月23日，金額為170 萬
    元，付款人渣打國際銀行股份有限公司之支票2 紙予被上訴
    人（上開2 紙支票背面均蓋有上訴人名稱之印章），嗣葉豐
    瑞以上訴人名義於96年9 月14日簽發切結書一紙予被上訴人
    ，將上訴人所有坐落於桃園縣中壢市○○段1168地號土地及
    其上建物即門牌號碼為桃園縣中壢市內厝里8 鄰內厝子67之
    8 號建物之所有權狀正本各1 紙交由被上訴人保管，並以上
    訴人名義簽發系爭本票2 紙交付上訴人收執，葉豐瑞復於97
    年4 月19日以其個人名義簽立切結書1 份，表明其於96年9
    月份持教養院房屋陸續向被上訴人借款170 萬元、200 萬元
    、10萬元、68萬元，切結於97年5 月30日前全數歸還等事實
    ，為兩造所不爭執，並有系爭本票影本、切結書2 紙、土地
    、建物所有權狀影本各1 紙、匯款單影本2 紙在卷可稽（見
    原審卷第24頁至第29頁、第46頁至第47頁），應堪信認為真
    實。
四、本件上訴人主張系爭本票上所蓋之「財團法人桃園縣私立瑞
    園啟智教養院」之印章與其於本院登記之印鑑章不符，係葉
    豐瑞所偽造，且其與被上訴人間並未存有任何原因關係等語
    ，則為被上訴人所否認，並以前揭情詞置辯。是本院應審酌
    者厥為：(一)上訴人得否主張系爭本票為偽造，而拒負票據責
    任？(二)上訴人以系爭本票之原因關係不存在資為抗辯，是否
    有據？茲分論如下：
  (一)上訴人得否主張系爭本票為偽造，而拒負票據責任？
    經查，上訴人主張系爭本票上之「財團法人桃園縣私立瑞園
    啟智教養院」之印章與其於本院登記之印鑑章不符，係葉豐
    瑞所偽造乙情，固提出上訴人於本院登記處印鑑證明書影本
    1 件為證（見原審卷第45頁）。惟按票據法第120 條就本票
    簽發之應記載事項及發票人應於本票上簽名定有明文，然就
    簽名之方式或印章之形式，票據法並未設有特別規定。依上
    開之規定，本票係以發票人為付款人之票據，是發票人之簽
    名如已可表彰、特定係由何人所簽發即足，非如支票必以留
    存於金融機構之印鑑章蓋印，付款人金融機構方會同意付款
    。本件系爭票據上發票人之簽章為「財團法人桃園縣私立瑞
    園啟智教養院、葉豐瑞」，已足以特定系爭本票之發票人即
    為上訴人，非必以上訴人於法院登記處之印鑑章或其於金融
    機構留存之印鑑章為之，始為有效。再查，葉豐瑞係於擔任
    上訴人法定代理人之期間簽發系爭本票，為上訴人所不爭執
    ，葉豐瑞既為上訴人之法定代理人，縱系爭本票上之「財團
    法人桃園縣私立瑞園啟智教養院」印章係葉豐瑞自行刻印，
    亦非屬偽造，故上訴人抗辯系爭本票上之印章與其於法院登
    記之印鑑章不符而屬偽造云云，洵非可採。
  (二)上訴人以系爭本票之原因關係不存在資為抗辯，是否有據？
  1.按「票據乃文義證券及無因證券，票據上之權利義務悉依票
    上所載文義定之，與其基礎之原因關係各自獨立，票據上權
    利之行使不以其原因關係存在為前提。執票人行使票據上權
    利時，就其基礎之原因關係確係有效存在不負舉證責任。若
    票據債務人以自己與執票人間所存抗辯之事由對抗執票人，
    依票據法第十三條規定觀之固非法所不許，惟仍應先由票據
    債務人就該抗辯事由負舉證之責任。必待為票據基礎之原因
    關係確立後，法院就此項原因關係進行實體審理時，當事人
    於該原因關係是否有效成立或已否消滅等事項有所爭執，始
    適用各該法律關係之舉證責任分配原則。」（最高法院97年
    度台簡上字第17號判決意旨參照）。本件被上訴人為系爭本
    票之執票人，依前揭說明，被上訴人就其基礎原因關係確係
    存在，不負舉證責任，而應由被上訴人就其主張原因關係不
    存在之事實負舉證責任。經查，上訴人在渣打商業銀行股份
    有限公司環北分行及臺灣銀行股份有限公司建國分行均有開
    立戶名為上訴人之存款帳戶，此有上訴人提出之存摺影本2
    件在卷可參（見本院卷第84、85頁），衡情上訴人既有其法
    人帳戶可供他人匯款，倘其確有向他人借款使用之需求，應
    會要求貸款人將借款匯入其法人帳戶，供其管理支配，而無
    指示貸款人匯入其法定代理人私人帳戶，徒增款項遭盜用之
    風險，又貸款人為免日後就借款事宜徒生爭端，亦會要求將
    款項匯入借款人之帳戶，以供作為借款金額確已交付之憑證
    。查本件被上訴人交付借款之方式均為匯款至葉豐瑞之私人
    帳戶，且葉豐瑞最初向上訴人借款時，亦係交付被上訴人由
    葉豐瑞為發票人，背面蓋有「財團法人桃園縣私立瑞園啟智
    教養院」印章之支票2 紙，嗣於該支票即將到期前，始於96
    年9 月14日持上訴人名下之土地及建物所有權狀，並以上訴
    人名義開立系爭本票，向被上訴人換回上開支票，且葉豐瑞
    又於97年4 月19日再次以個人名義簽立切結書予被上訴人，
    商定分期還款之事。由上開借款過程觀之，堪認葉豐瑞係以
    其個人名義向被上訴人借款，消費借貸之法律關係應係存於
    被上訴人與葉豐瑞之間，則上訴人主張兩造間並無被上訴人
    所稱之消費借貸原因關係存在乙節，堪認屬實。
  2.再按「公司除依其他法律或公司章程規定得為保證者外，不
    得為任何保證人。」，公司法第16條第1 項定有明文。蓋公
    司固為社團組織，並以營利為目的，然為穩定公司財務，並
    保障股東之基本權利以杜絕公司負責人用公司名義為他人作
    保而生之流弊，除非該公司章程已明定得以保證為業務，且
    足以使交易第三人有所了解之情況外，否則該項負責人所為
    之保證，即不能認為係公司之行為，對於公司自不發生效力
    。從而，公司除依其他法律或公司章程規定，得為保證者外
    ，不得為票據之保證、納稅之保證人及民法上之保證人。而
    財團法人相較於社團組織之公司而言，更有明顯之公益性與
    非營利性色彩，且保證係屬單務契約，除非該財團法人之設
    立章程明白規定其業務範圍包含得為私人保證之情況外，否
    則財團董事以財團法人名義為保證行為，已明顯與其設立之
    公益性目的相牴觸，基於舉輕明重之法理，並類推適用前揭
    公司法第16條第1 項規定，自無從認係財團法人之行為，該
    項保證對財團法人即不生效力。查上訴人主張系爭本票係葉
    豐瑞為擔保其個人對被上訴人之借款債務而簽發，並交付被
    上訴人，而被上訴人亦稱兩造間倘未存有消費借貸關係，亦
    有保證之原因關係存在，因本件兩造間並無消費借貸關係存
    在，業經本院認定如前，是堪認兩造間就系爭本票之原因關
    係應屬保證。再查，上訴人為公益法人，其業務範圍為「本
    院依照殘障福利法及參照其他社會福利法規，辦理收容中、
    重度智能不足者及多重障礙者給予所需之訓練與養護，並啟
    發其潛能以減少其障礙，冀能適用於社會，而期過正常化之
    生活」，此有上訴人之捐助章程附於本院98年度法登他字第
    135 號卷可憑（見該卷第12頁），就上開捐助章程以觀，上
    訴人之業務範圍並未包含保證，是依前揭之說明，上訴人自
    不得為他人之保證人，葉豐瑞雖以上訴人名義簽發系爭本票
    ，用以保證葉豐瑞對被上訴人借款債務之清償，惟依上開說
    明，其以上訴人名義所為之保證行為應屬無效，再上訴人與
    被上訴人就系爭本票為直接前後手，則上訴人執上開保證行
    為為無效之事由據以對抗被上訴人，主張被上訴人不得享有
    系爭本票之票據權利，聲明求為確認系爭本票債權不存在，
    尚非無據。
五、綜上所述，兩造為系爭本票之直接前後手，而上訴人復已舉
    證證明兩造間並未存有被上訴人所稱之消費借貸原因關係，
    而葉豐瑞以上訴人名義簽發系爭本票，保證葉豐瑞積欠被上
    訴人借款債務，其保證行為依法不生效力，依此上訴人自得
    以系爭本票欠缺原因關係對抗被上訴人。從而，上訴人訴請
    確認被上訴人所持有如附表所示之系爭本票對上訴人之本票
    債權不存在為有理由，應予准許。原審駁回上訴人之訴，尚
    有未洽。上訴意旨指摘原判決不當，求予廢棄改判，為有理
    由。
六、本件事證已明，兩造其餘攻擊防禦方法及本院未經援用之證
    據，經本院斟酌後，認為均不足影響本判決之結果，自無逐
    一詳予論駁之必要，併此敘明。
七、據上論結，本件上訴有理由，依民事訴訟法第436 條之1 第
    3 項、第450 條、第463 條、第78條，判決如主文。
中    華    民    國    99    年    8     月    10    日
                  民事第二庭審判長 法  官  劉克聖
                                   法  官  張震武
                                   法  官  劉佩宜
本件當事人須以本判決適用法律顯有錯誤為上訴理由時，始得於
本判決送達後20日內向本院提出上訴狀，如已於本判決宣示後送
達前提起上訴者，應於判決送達後10日內補具上訴理由，（均按
他造當事人之人數附繕本），並經本院許可後方得上訴最高法院
。
中    華    民    國    99    年    8     月    10    日
                                   書記官  賴柏仲
┌────────────────────────────────────┐
│附表：                                                                  │
├─┬─────┬──────┬──────┬──────┬───────┤
│編│本票號碼  │票面金額    │發票日      │到期日      │發票人        │
│號│          │（新臺幣）  │            │            │              │
├─┼─────┼──────┼──────┼──────┼───────┤
│ 1│TS056117  │2,000,000元 │96年9 月17日│96年10月17日│財團法人桃園縣│
│  │          │            │            │            │私立瑞園教養院│
├─┼─────┼──────┼──────┼──────┼───────┤
│ 2│TS056119  │1,700,000元 │96年9 月23日│96年10月23日│財團法人桃園縣│
│  │          │            │            │            │私立瑞園教養院│
└─┴─────┴──────┴──────┴──────┴───────┘

司法院資訊處製作；財團法人民間司法改革基金會備份。
